【裁判字號】    92,上訴,359
【裁判日期】    920410
【裁判案由】    偽造文書
【裁判全文】
臺灣高等法院臺南分院刑事判決          九十二年度上訴字第三五九號  Ａ
      上  訴  人
      即 自訴 人  丙  ○  ○.
      被      告  乙 ○○ ○.
右上訴人因被告偽造文書案件，不服臺灣臺南地方法院中華民國九十二年二月二十一
日第一審判決（九十二年度自更（一）字第一號），提起上訴，本院判決如左：
      主      文
上訴駁回。
      理      由
一、自訴意旨略稱：如自訴狀所載（如附件）。
二、按同一案件經檢察官依第二百二十八條規定開始偵查者，不得再行自訴；不得提
    起自訴而提起者，應諭知不受理之判決；又對於原審諭知不受理之判決上訴時，
    第二審法院認其為無理由而駁回上訴之判決，得不經言詞辯論為之；刑事訴訟法
    第三百二十三條第一項、第三百三十四條及第三百七十二條分別定有明文。
三、本件自訴人丙○○於民國（下同）九十一年十月二十二日向原審提出之自訴狀影
    本（代自訴理由狀），與其於九十一年十月二日向台灣台南地方法院檢察署提出
    之告訴狀，兩者相較以觀，除「告訴」更改為「自訴」外，並無任何差別，業經
    原審依職權查閱台灣台南地方法院檢察署九十一年發查字第二五一五號及九十一
    年偵字第一三○三九號全卷屬實，並有自訴狀及告訴狀（均影本）二份在卷可稽
    （詳九十一年度自字第三四○號卷第六頁及九十一年度發查字第二五一五號第一
    頁）。是自訴人丙○○於本案提出自訴之內容所指被告及犯罪事實，與先前向台
    灣台南地方法院檢察署提出之告訴之內容所指被告及犯罪事實均相同，為同一案
    件。足認本案自訴人丙○○係就同一案件，於檢察官開始偵查後之九十一年十月
    二日再行向原審提起自訴。其自訴違背前述刑事訴訟法第三百二十三條第一項之
    規定，自屬不合法。自訴人丙○○雖於就原審九十一年度自字第三四０號判決上
    訴時指稱：伊向台灣台南地方法院檢察署提出告訴時，台灣台南地方法院檢察署
    係分「發查」案號，此與刑事訴訟法第三百二十三條第一項前段所示「同一案件
    經檢察官依第二百二十八條規定開始偵查者，不得再行自訴。」所示之「偵查」
    不同，且僅由檢察事務官進行訊問「處理」，並非由檢察官訊問，從而認本案無
    前揭規定之適用云云。惟查「發查」字號與「偵」字號本係地檢署內部事務分配
    所製作分案紀錄，並不因此而改變本案已經檢察官受理發動偵查之本質，自訴人
    徒就「偵查」與「發查」文字不同，而認本案尚未進行偵查，顯有誤會。另檢察
    官為偵查主體，本得依法指揮檢察事務官及司法警察執行偵查任務，並不以檢察
    官親自訊問為必要。查本案自訴人向台灣台南地方法院檢察署提出告訴時，業經
    該署於九十一年十月二日受理，並於翌日由檢察官指示交由檢察事務官先行釐清
    案情，此經原審查閱前揭卷宗屬實，並有告訴狀影本一份在卷可稽（詳九十一年
    度發查字第二五一五號卷第一頁）。是本案於自訴人向台灣台南地方法院檢察署
    提出告訴後，檢察官業已指揮檢察事務官就相關案情進行調查，自屬刑事訴訟法
    第三百二十三條第一項前段所示「經檢察官依第二百二十八條規定開始偵查」之
    情況。此與各地司法警察於知悉犯罪時，自行依法調查，尚未移送至檢察官處進
    行偵查之情形有異，兩者不可同日而語。自訴人認檢察事務官如同司法警察，且
    僅由檢察事務官進行調查並非檢察官偵查，進而認定本案無刑事訴訟法第三百二
    十三條第一項前段規定之適用云云，顯就我國刑事訴訟制度相關規定未能全盤理
    解，前揭指摘當無可採。上訴意旨謂發查過程是否即可等同於偵查程序，仍有疑
    義云云，亦不足為採。
四、另按犯罪之被害人得提起自訴，但無行為能力或限制行為能力或死亡者，得由其
    法定代理人、直系血親或配偶為之；刑事訴訟法第三百十九條第一項固定有明文
    。惟此之被害人係指犯罪之直接被害人而言。查本件自訴意旨係以被告涉嫌偽造
    以「邱糧」為名義人之文件，致使自訴人丙○○於相關之民事訴訟案件中敗訴而
    受有不當損害等情，是本件犯罪之直接被害人係丙○○而非丙○○之配偶甲○○
    ，且丙○○並無「無行為能力」或「限制行為能力」或「死亡」等情形，因之，
    依前揭規定，自訴人甲○○既非本件之直接被害人，依法即不得提起自訴。然按
    自訴人之配偶於起訴後，得向法院以書狀或於審判期日以言詞陳明為自訴人之輔
    佐人；自訴人得委任代理人到場。但法院認為必要時，得命本人到場；刑事訴訟
    法第三十五條第一項、第三十七條定有明文。因此，丙○○如無法出庭，其配偶
    甲○○當可依前開規定，向法院陳明為丙○○之輔佐人，或丙○○得委任甲○○
    為代理人，即可達到上訴人甲○○以配偶身分代其夫出庭之目的。上訴意旨謂：
    依夫妻共同生活家庭為國家社會結構之基石，夫妻財產被犯罪行為侵奪一空，導
    致牛衣對泣，情何以堪，此而遽謂夫之配偶非犯罪之直接被害人一說，容有商榷
    餘地云云，顯非依法論法，說詞於法無據，委無足採。
五、綜上所述，原判決以自訴人丙○○就同一案件，於檢察官開始偵查後，復行提起
    自訴；自訴人甲○○並非本件之直接被害人擅行提起自訴，均未符法律規定，爰
    不經言詞辯論，逕為諭知不受理之判決。本院經核原判決，認事用法，均無違誤
    。自訴人上訴指摘原判決有不當之處，為無理由，應予駁回。
據上論斷，應依刑事訴訟法第三百六十八條、第三百七十二條，判決如主文。
中    華    民    國      九十二      年      四      月        十      日
                                  臺灣高等法院臺南分院刑事第五庭
                                      審判長法官  鄭    文    肅
                                            法官  黃    三    哲
                                            法官  王    浦    傑
右正本證明與原本無異。
如不服本判決，應於判決送達後十日內向本院提出上訴狀，其未敘述理由者並應於提
出上訴狀後十日內向本院補提理由書（應附繕本)。
                                      法院書記官  蔡    振    豐
中    華    民    國      九十二      年      四      月      十一      日


司法院資訊處製作；財團法人民間司法改革基金會備份。
